臺灣臺中地方法院民事判決　96年度訴字第2191號
原　　　告　乙○○
被　　　告　丙○○
訴訟代理人　甲○○
上列當事人間給付借款事件，本院於96年9月26日言詞辯論終結
，判決如下：
    主    文
被告應給付原告新台幣捌拾伍萬捌仟元，及自民國九十六年五月
十六日起至清償日止，按年息百分之五計算之利息。
其餘之訴駁回。
訴訟費用由被告負擔四分之三，餘由原告負擔。
本判決第一項於原告以新台幣貳拾玖萬元供擔保後，得假執行。
其餘假執行聲請駁回。
    事實及理由
一、原告主張：被告前於民國85年10月5日自任會首召集民間互
    助會，每會新台幣 (下同)3 萬元，會員有19位，原告以親
    友許志慶、陳石井、陳隆森、高文如及本人名義參加5會，
    於89年05月05日及同年6月05日原告分別以高文如、乙○○
    名義取得尾會得標，被告見原告經濟寬裕，乃分別向原告借
    款40萬元、458,000元，合計858,000元。嗣後被告並於89
    年8月19日簽立本票2紙交付原告為憑，詎被告一直拖延不還
    ，催討無效，爰依消費借貸之法律關係，提起本件訴訟。至
    於被告抗辯其事後按月清償被告2萬元，自二年前改還1萬元
    至96年4月止部分，係以許志慶名義參加之互助款，與本案
    無關等語。並聲明：(一)被告應給付原告新台幣858,000元，
    及自民國89年8月19日起至清償日止，按年息5%計算之利息
    。(二)願供擔保請准宣告假執行。
二、被告則以：系爭互助會係被告與訴外人曾美貞共同招會，被
    告僅認識其中的童慧如、吳婉榛、李奇奇、練惠芳、乙○○
    、吳欣怡，但不知他們住址，其餘則不識。89年5月、6月分
    別是訴外人高文如、乙○○得標，89年9月間被告只收13 萬
    6千元給原告，不足部分就當成是被告向原告借款，89年間
    簽立含系爭2張本票在內之多張本票，不久房子就被查封，
    事後原告每月拿2萬元，清償以許志慶名義得標之互助會款
    ，因這二年經濟狀況不好，每月改還1萬元，96年4月因生病
    無法工作，未支付原告。又系爭本票係被原告逼迫開立，且
    本票消滅時效已過，不得持之對被告請求等語。並聲明：駁
    回原告之訴及其假執行之聲請。
三、得心證之理由
  (一)原告起訴主張：被告前於85年10月5日任會首召集民間互助
    會，每會3萬元，會員有19位，原告以親友許志慶、陳石井
    、陳隆森、高文如及本人名義參加5會，於89 年05月05日及
    同年6月05日原告分別以高文如、乙○○名義取得尾會得標
    ，被告乃分別向原告借款40萬元、458,000元，合計858,000
    元。嗣後被告並於89年8月19日簽立本票2紙交付原告為憑，
    被告迄未清償之事實，除會首是否與訴外人曾美貞共同招會
    外，餘為被告所不爭執，並有互助會簿乙份、本票2紙影本
    附卷可稽，此部分主張，堪信為真實。
  (二)按稱消費借貸者，謂當事人一方移轉金錢或其他代替物之所
    有權於他方，而約定他方以種類、品質、數量相同之物返還
    之契約。當事人之一方對他方負金錢或其他代替物之給付義
　　務而約定以之作為消費借貸之標的者，亦成立消費借貸。借
  　用人應於約定期限內，返還與借用物種類、品質、數量相同
    之物。數人負同一債務或有同一債權，而其給付可分者，除
　　法律另有規定或契約另有訂定外，應各平均分擔或分受之。
    民法第474條、第478條、第271條分別定有明文。經查，本
    件借款，係被告以應給付原告之互助會款而約定以之作為消
    費借貸之標的，依民法第474條第2項規定，亦成立消費借貸
    契約。次查，被告以系爭互助會係伊與訴外人曾美貞共同招
    會，所借款項亦係二人共同債務，為被告所否認，就此有利
    於己之事實，被告負有舉證之責，被告未能舉證，且參諸系
    爭互助會簿書寫會首為被告，難認訴外人曾美貞亦為會首，
    所為抗辯難認真實，應認原告為互助會會首，因而以互助會
    款為借款標的者，亦為被告。又查，被告雖抗辯系爭本票係
    被原告逼迫開立，為原告所否認，就此遭脅迫開立之變態事
    實，被告負有舉證之責，被告迄未能舉證證明，所為此部分
    抗辯，難認真實。末查，被告辯稱系爭本票已罹於時效，不
    得行使權利部分，因原告係以系爭本票作為被告向伊借款之
    證據，非行使本票請求權，本票是否已罹於時效，被告既自
    認系爭本票係伊所開立以之向原告借款之證據，已如前述，
    是以，被告向原告借用系爭款項堪以認定。被告既未依約清
    償，已如前述，全部債務視為到期，揆諸前開說明，應負清
    償責任。
  (三)次按給付有確定期限者，債務人自期限屆滿時起，負遲延責
    任。給付無確定期限者，債務人於債權人得請求給付時，經
    其催告而未為給付，自受催告時起，負遲延責任。其經債權
    人起訴而送達訴狀，或依督促程式送達支付命令，或為其他
    相類之行為者，與催告有同一之效力。民法第229條第1項及
    第2項定有明文。又遲延之債務，以支付金錢為標的者，債
    權人得請求依法定利率計算之遲延利息。但約定利率較高者
    ，仍從其約定利率。應付利息之債務，其利率未經約定，亦
    無法律可據者，週年利率為5%。民法第233條第1項及第203
    條亦有明文。本件系爭借款，依原告提出之證據，被告以互
    助會款作為借款標的時，兩造並未約定清償期限，原告雖以
    被告借款時開立之本票，其上發票日期為89年8月19日為其
    清償期證明，為被告所否認，且上開票僅有發票日，並無到
    期日記載，原告又未能提出業已向被告請求清償之證明，揆
    諸上開說明，自應以原告提出支付命令聲請返還與爭借款，
    經被告收受時為其請求清償期日，是原告請求被告給付自支
    付命令送達之翌日（即96年5月16日）起，按年息5%計算之
    法定遲延利息，亦屬有據。
  (四)綜上所述，原告依消費借貸之法律關係，請求被告給付858,
    000元，及自96年5月16日起至清償日止，按年息5%計算之利
    息，為有理由，應予准許。其逾此範圍之請求，則屬無據，
    應予駁回。
四、原告陳明願供擔保宣告假執行，就其勝訴部分，核無不合，
    爰酌定相當擔保金額，併准許之。逾此部分之聲請，因訴之
    駁回，失所依據，併予駁回。
五、訴訟費用之負擔及假執行宣告之依據：民事訴訟法第79條、
    第390條第2項。
中　　華　　民　　國　　96　　年　　10　　月　　9　　日
                  民事第一庭    法  官　陳學德
正本係照原本作成。
如對本判決上訴，須於判決送達後20日內向本院提出上訴狀。
中　　華　　民　　國　　96　　年　　10　　月　　9　　日
                                書記官　何惠文
